ACORDAO-COMPLETO-2515115

ACÓRDÃO 17728/2021 ATA 36/2021 - PRIMEIRA CÂMARA

VISTOS, relatados e discutidos estes autos de tomada de contas especial instaurada pelo Fundo Nacional de Saúde, do Ministério da Saúde, em razão da aplicação irregular dos recursos do Sistema Único de Saúde no âmbito do Programa Farmácia Popular do Brasil, no período de 14/4/2014 a 3/5/2016;
ACORDAM os ministros do Tribunal de Contas da União, reunidos em sessão da 1ª Câmara, ante as razões expostas pelo relator, em:
9.1. julgar irregulares as contas da Sra. Valbia Valeria Lucas da Fonseca (CPF XXX.230.183-XX, CNPJ 17.587.568/0001-53) , na condição de empresária individual, com fundamento nos arts. 1º, inciso I, 16, inciso III, alíneas "b" e "c", da Lei 8.443/1992, c/c os arts. 1º, inciso I, 209, incisos II e III, do Regimento Interno do TCU; 
9.2. condenar a responsável identificada no subitem anterior, com fundamento no art. 19, caput, da Lei 8.443/1992, c/c o art. 210 do Regimento Interno do TCU, ao pagamento das quantias a seguir especificadas, com a fixação do prazo de 15 (quinze) dias, a contar das notificações, para comprovar, perante o Tribunal (art. 23, inciso III, alínea "a", da Lei 8.443/1992, c/c o art. 214, inciso III, alínea "a", do Regimento Interno) , o recolhimento das dívidas aos cofres do Fundo Nacional de Saúde, atualizadas monetariamente e acrescidas dos juros de mora, calculados a partir das datas discriminadas, até a data dos recolhimentos, na forma prevista na legislação em vigor, abatendo-se, na oportunidade, os valores eventualmente já ressarcidos;
	DATA DA OCORRÊNCIA
	VALOR ORIGINAL
 (R$) 
	D/C

	14/04/2014
	             3,77 
	D

	14/04/2014
	           27,54 
	D

	16/04/2014
	         185,40 
	D

	16/04/2014
	             7,30 
	D

	13/05/2014
	         488,61 
	D

	13/05/2014
	           13,77 
	D

	30/05/2014
	     1.293,90 
	D

	30/05/2014
	             9,60 
	D

	02/06/2014
	     2.812,50 
	D

	02/06/2014
	           65,91 
	D

	02/06/2014
	           34,80 
	D

	02/06/2014
	           87,96 
	D

	06/06/2014
	           27,54 
	D

	06/06/2014
	     2.233,53 
	D

	06/06/2014
	           13,77 
	D

	06/06/2014
	           41,31 
	D

	04/07/2014
	     3.662,01 
	D

	04/07/2014
	     6.159,00 
	D

	04/07/2014
	         317,82 
	D

	04/07/2014
	         123,93 
	D

	04/07/2014
	           13,77 
	D

	04/07/2014
	           16,80 
	D

	04/07/2014
	           13,77 
	D

	04/07/2014
	           13,77 
	D

	04/07/2014
	           26,76 
	D

	04/07/2014
	           26,40 
	D

	31/07/2014
	           82,20 
	D

	31/07/2014
	     7.027,38 
	D

	01/08/2014
	     4.116,42 
	D

	01/08/2014
	           82,62 
	D

	09/09/2014
	   11.827,80 
	D

	09/09/2014
	     5.720,22 
	D

	09/09/2014
	           24,60 
	D

	09/09/2014
	           14,10 
	D

	09/09/2014
	             4,80 
	D

	09/09/2014
	         126,60 
	D

	09/09/2014
	           96,39 
	D

	02/10/2014
	           50,40 
	D

	02/10/2014
	   14.383,50 
	D

	02/10/2014
	             7,20 
	D

	02/10/2014
	           63,30 
	D

	03/10/2014
	           27,54 
	D

	03/10/2014
	     6.174,63 
	D

	03/10/2014
	           13,77 
	D

	03/11/2014
	   16.544,10 
	D

	03/11/2014
	     7.992,27 
	D

	03/11/2014
	           24,24 
	D

	03/11/2014
	           90,90 
	D

	03/11/2014
	             2,40 
	D

	03/11/2014
	           36,90 
	D

	28/11/2014
	   27.401,10 
	D

	28/11/2014
	           20,51 
	D

	28/11/2014
	           38,40 
	D

	28/11/2014
	         132,30 
	D

	28/11/2014
	           13,77 
	D

	28/11/2014
	   12.405,09 
	D

	14/01/2015
	   26.724,90 
	D

	14/01/2015
	   12.997,69 
	D

	14/01/2015
	           54,00 
	D

	14/01/2015
	           13,77 
	D

	14/01/2015
	           15,60 
	D

	09/02/2015
	   33.224,10 
	D

	09/02/2015
	           75,60 
	D

	09/02/2015
	           10,80 
	D

	10/02/2015
	   17.765,75 
	D

	10/02/2015
	           68,54 
	D

	10/02/2015
	           13,77 
	D

	03/03/2015
	   17.691,52 
	D

	03/03/2015
	         184,80 
	D

	03/03/2015
	   32.518,80 
	D

	03/03/2015
	           27,54 
	D

	02/04/2015
	     5.326,78 
	D

	02/04/2015
	   14.079,60 
	D

	02/04/2015
	           30,00 
	D

	05/05/2015
	   17.191,50 
	D

	05/05/2015
	     7.471,87 
	D

	05/05/2015
	           19,20 
	D

	05/05/2015
	           10,80 
	D

	05/05/2015
	           27,54 
	D

	12/06/2015
	     6.966,36 
	D

	12/06/2015
	   13.809,90 
	D

	12/06/2015
	           17,40 
	D

	12/06/2015
	           27,54 
	D

	07/07/2015
	   13.559,10 
	D

	07/07/2015
	           42,00 
	D

	07/07/2015
	     7.060,67 
	D

	07/07/2015
	           17,10 
	D

	05/08/2015
	         102,00 
	D

	05/08/2015
	   10.513,73 
	D

	05/08/2015
	   15.803,10 
	D

	05/08/2015
	           13,77 
	D

	31/08/2015
	     7.545,00 
	D

	31/08/2015
	     3.061,04 
	D

	31/08/2015
	         172,80 
	D

	31/08/2015
	         218,56 
	D

	31/08/2015
	           13,77 
	D

	31/08/2015
	             9,60 
	D

	31/08/2015
	           46,20 
	D

	14/10/2015
	   14.553,90 
	D

	14/10/2015
	           55,80 
	D

	14/10/2015
	           11,40 
	D

	14/10/2015
	           38,40 
	D

	15/10/2015
	     7.257,43 
	D

	15/10/2015
	           41,00 
	D

	30/10/2015
	           33,60 
	D

	30/10/2015
	           13,77 
	D

	30/10/2015
	           19,20 
	D

	30/10/2015
	     8.748,65 
	D

	30/10/2015
	   16.947,60 
	D

	18/12/2015
	           13,77 
	D

	18/12/2015
	           22,80 
	D

	18/12/2015
	           13,77 
	D

	18/12/2015
	   14.972,70 
	D

	18/12/2015
	             3,60 
	D

	18/12/2015
	     8.458,15 
	D

	21/01/2016
	         256,80 
	D

	21/01/2016
	     9.448,72 
	D

	21/01/2016
	   17.445,30 
	D

	21/01/2016
	           13,77 
	D

	21/01/2016
	           52,80 
	D

	21/01/2016
	           10,80 
	D

	17/02/2016
	           46,80 
	D

	17/02/2016
	     6.650,88 
	D

	17/02/2016
	   13.095,90 
	D

	17/02/2016
	           13,77 
	D

	17/02/2016
	           37,20 
	D

	17/02/2016
	           15,60 
	D

	09/03/2016
	     1.152,30 
	D

	09/03/2016
	         120,46 
	D

	09/03/2016
	             5,70 
	D

	01/04/2016
	         619,50 
	D

	01/04/2016
	           13,50 
	D

	01/04/2016
	             3,30 
	D

	29/04/2016
	         201,90 
	D

	03/05/2016
	           13,14 
	D

9.3. aplicar à Sra. Valbia Valeria Lucas da Fonseca (XXX.230.183-XX) a multa prevista no art. 57 da Lei 8.443/1992, c/c o art. 267 do Regimento Interno, no valor de R$ 50.000,00 (cinquenta mil reais) , com a fixação do prazo de 15 (quinze) dias, a contar da notificação, para comprovar, perante o Tribunal (art. 214, inciso III, alínea "a", do Regimento Interno) , o recolhimento da dívida aos cofres do Tesouro Nacional, atualizada monetariamente desde a data deste acórdão até a do efetivo recolhimento, se forem pagas após o vencimento, na forma da legislação em vigor;
9.4. autorizar, desde logo, nos termos do art. 28, inciso II, da Lei 8.443/1992, c/c o art. 219, inciso II, do RITCU, a cobrança judicial das dívidas caso não atendida a notificação;
9.5. autorizar, desde logo, caso solicitado e o processo não tenha sido remetido para cobrança judicial, o pagamento das dívidas em até 36 (trinta e seis) parcelas mensais e consecutivas, nos termos do art. 26 da Lei 8.443/1992, c/c o art. 217 do Regimento Interno/TCU, fixando-se o vencimento da primeira parcela em 15 (quinze) dias, a contar do recebimento da notificação, e o das demais a cada mês, devendo incidir sobre cada valor mensal os correspondentes acréscimos legais, na forma prevista na legislação em vigor, sem prejuízo de alertar a responsável de que a falta de comprovação do recolhimento de qualquer parcela implicará o vencimento antecipado do saldo devedor; e 
9.6. dar ciência desta deliberação ao Fundo Nacional de Saúde e à responsável, bem assim ao Procurador-Chefe da Procuradoria da República no Ceará, nos termos do § 3º do art. 16 da Lei 8.443/1992, c/c o § 7º do art. 209 do Regimento Interno do TCU, para adoção das medidas cabíveis.

Tomada de Contas Especial instaurada em razão de não comprovação da regular aplicação dos recursos repassados pela União no Programa Farmácia Popular do Brasil.

Primeira Câmara

Fundo Nacional de Saúde - MS.

3. Responsáveis: Valbia Valeria Lucas da Fonseca (XXX.230.183-XX) e Valbia Valeria Lucas da Fonseca (17.587.568/0001-53).

13.1. Ministros presentes: Benjamin Zymler (na Presidência), Vital do Rêgo (Relator) e Jorge Oliveira.

VITAL DO RÊGO

Transcrevo a seguir, com os ajustes de forma pertinentes, a instrução produzida pela Secretaria de Controle Externo de Tomada de Contas Especial (peça 55) , que contou com a anuência de seus dirigentes e do representante do Ministério Público junto ao TCU (peças 56 a 58) :
INTRODUÇÃO
	Cuidam os autos de Tomada de Contas Especial instaurada pelo Fundo Nacional de Saúde/Ministério da Saúde (FNS/MS) , em desfavor da empresária individual Sra. Valbia Valeria Lucas da Fonseca, em razão da aplicação irregular de recursos do Sistema Único de Saúde (SUS) no âmbito do Programa Farmácia Popular do Brasil - Aqui Tem Farmácia Popular (PFPB) , no período de 14/4/2014 a 3/5/2016, o que teria ocasionado um prejuízo de R$ 517.234,48, em valores históricos, aos cofres do FNS.
HISTÓRICO
Programa Farmácia Popular do Brasil
O Programa Farmácia Popular do Brasil - PFPB foi criado pela Lei 10.858, de 13/4/2004, e regulamentado pelo Decreto 5.090, de 20/5/2004, com o objetivo de oferecer à população o acesso a medicamentos considerados essenciais, cumprindo, dessa forma, uma das principais diretrizes da Política Nacional de Assistência Farmacêutica.
O PFPB inicialmente funcionava por meio de parceria com governos estaduais, prefeituras municipais e instituições públicas, para o atendimento de projetos de implantação e manutenção de unidades próprias, sob responsabilidade da Fundação Oswaldo Cruz (FIOCRUZ) . 
Em 2006, por meio da Portaria n° 491, o Ministério da Saúde - MS expandiu o Programa para utilizar a rede já instalada do comércio varejista de produtos farmacêuticos, o qual recebeu o nome de "Aqui Tem Farmácia Popular".  
As farmácias e drogarias privadas que aderem ao programa fornecem aos cidadãos, de forma gratuita, medicamentos para o tratamento de hipertensão, diabetes e asma. Além destes, são disponibilizados, com até 90% de desconto, medicamentos para rinite, dislipidemia, doença de Parkinson, osteoporose, glaucoma, anticoncepcionais e fraldas geriátricas. Para cada venda realizada, o MS reembolsa o comerciante de acordo com tabela de referência de preços de medicamentos elaborada e disponibilizada no seu sítio eletrônico: http://portalms.saude.gov.br/acoes-e-programas/farmacia-popular/legislacao.
Em 2017, a Comissão Intergestores Tripartite (CIT) decidiu extinguir a rede própria do programa, passando o "Aqui Tem Farmácia Popular" a ser o único meio de se obter medicamentos no âmbito do PFPB. 
A adesão ao programa pelos estabelecimentos da rede privada de comércio farmacêutico faz-se pela entrega de determinados documentos ao Ministério da Saúde, que, após verificar a sua regularidade, autoriza a dispensação de medicamentos subsidiados pelo Programa, fornecendo um login e uma senha de acesso ao sistema eletrônico de autorizações.
O cidadão que deseja adquirir medicamentos subsidiados pela União deve dirigir-se a uma farmácia ou drogaria credenciada, portando documento de identificação que contenha o CPF e receita médica. 
Com a apresentação dos referidos documentos, o comerciante credenciado deve, no momento da transação, acessar o sistema eletrônico de autorização do Ministério da Saúde e inserir, dentre outros dados, o nome do paciente, o seu número de CPF, o nome do medicamento prescrito, a quantidade prescrita, o CRM do médico e a data de expedição da receita e o código de barras (EAN) do medicamento que será dispensado.
Após a inserção dos referidos dados no sistema informatizado, este calcula automaticamente o valor que será pago pelo Fundo Nacional da Saúde e o valor remanescente, que, se existir, deverá ser pago pelo cliente, no momento da compra. O registro das informações acima indicadas no sistema eletrônico e a geração da Autorização para Dispensação do Medicamento - ADM bastam para que, no mês seguinte, os valores das vendas de medicamentos subsidiados pela União sejam depositados na conta da empresa conveniada.
A participação no Programa Farmácia Popular do Brasil - PFPB se dá por meio de adesão, de forma que as farmácias e drogarias que pretendem participar devem atender aos critérios previstos nas Portarias que o regulamentam. A participação não constitui uma obrigatoriedade aos estabelecimentos farmacêuticos, mas sim uma manifestação de vontade, com celebração de convênio entre o estabelecimento e o Ministério da Saúde. As normas instituidoras do PFPB são de consulta pública e devem ser cumpridas pelos estabelecimentos que desejem dele participar, devendo, inclusive, atestar estar cientes de todo o conteúdo e exigências previstas, mediante apresentação de requerimento e assinatura de termo de adesão. 
Para atestar a veracidade e legalidade das dispensações realizadas, a portaria que rege o Programa estabelece a obrigatoriedade de armazenar e manter, por um prazo de 5 (cinco anos) , as notas fiscais de aquisição dos medicamentos e/ou correlatos do Programa junto aos fornecedores, os cupons fiscais de venda, os cupons vinculados assinados pelos clientes e as respectivas receitas médicas. O descumprimento de qualquer das regras dispostas na Portaria e seus Anexos pelas farmácias e drogarias caracteriza prática de irregularidade no âmbito do PFPB.
Auditoria do Denasus e Instauração da TCE
A presente TCE originou-se de constatações do Departamento Nacional de Auditoria do SUS (Denasus) em auditoria realizada entre 24/6/2019 a 27/9/2019, com a finalidade de avaliar a execução do Programa Farmácia Popular do Brasil pela empresária individual Sra. Valbia Valeria Lucas da Fonseca, abrangendo o período de abril de 2014 a maio de 2016, com foco no cumprimento das normas estabelecidas pela Portaria GM/MS nº 971/2012, vigente de 15/5/2012 a 27/1/2016, e Portaria GM/MS nº 111/2016, vigente a partir de 28/1/2016, que dispõem sobre o Programa Farmácia Popular do Brasil.
De acordo com o Relatório de Auditoria nº 18583 do Denasus e seus anexos (peça 18) , foram constatadas irregularidades que representavam débito de R$ 517.234,48, em valores históricos. 
Foram constatadas, no referido Relatório, as seguintes irregularidades:
2.1. Irregularidade nas dispensações e/ou na documentação comprobatória de dispensações de medicamentos do Programa Farmácia Popular do Brasil, caracterizada por:
registro de dispensação de medicamentos sem notas fiscais que comprovem a aquisição, contrariando o disposto nos arts. 23, 39 e 40 da Portaria GM/MS nº 971/2012, vigente de 15/5/2012 a 27/1/2016; e nos arts. 21, 36 e 37 da Portaria GM/MS nº 111/2016, vigente a partir de 28/1/2016. Evidência: constatações 578580, 578581 e 578582 (peça 18, p. 5-22) ;
registro de dispensação de medicamentos em nome de pessoas falecidas, contrariando o disposto nos arts. 21 e 23 da Portaria GM/MS nº 971/2012, vigente de 15/5/2012 a 27/1/2016; e nos arts. 20 e 21 da Portaria GM/MS nº 111/2016, vigente a partir de 28/1/2016. Evidência: constatação 578583 (peça 18, p. 22-27) ;
não apresentação de cópia do cupom fiscal, vinculado e/ou receitas médicas solicitados, contrariando o disposto nos arts. 21, 22, 23, 39 e 40 da Portaria GM/MS nº 971/2012, vigente de 15/5/2012 a 27/1/2016; e nos arts. 20, 21, 22, 36 e 37 da Portaria GM/MS nº 111/2016, vigente a partir de 28/1/2016. Evidência: constatação 578585 (peça 18, p. 31-35) ;
registro de dispensação de medicamentos em nome de funcionários/responsáveis do estabelecimento, sem apresentação de documentação comprobatória, contrariando o disposto nos arts. 21, 22, 23, 39 e 40 da Portaria GM/MS nº 971/2012, vigente de 15/5/2012 a 27/1/2016; e nos arts. 20, 21, 22, 36 e 37 da Portaria GM/MS nº 111/2016, vigente a partir de 28/1/2016. Evidência: constatação 578586 (peça 18, p. 35-40) ;
apresentação de cupom fiscal, vinculado e/ou receitas médicas com irregularidades, contrariando o disposto no art. 40 da Portaria GM/MS nº 971/2012, vigente de 15/5/2012 a 27/1/2016; e art. 37 da Portaria GM/MS nº 111/2016, vigente a partir de 28/1/2016. Evidência: constatação 578584 (peça 18, p. 27-31) .
O detalhamento do débito apurado pelo Denasus consta da peça 18, p. 41. 
Diante das constatações o Denasus deu oportunidade de defesa à responsável, em obediência aos princípios constitucionais que asseguram o direito ao contraditório e à ampla defesa, como demonstram as notificações expedidas em 25/7/2019 (peça 11 e 13) . Conforme cita o Relatório de Auditoria nº 18583, a responsável apresentou justificativas, as quais não lograram afastar as irregularidades apontadas. 
	Superada a fase de defesa administrativa, foram emitidas notificações de cobrança pela Secretaria Executiva do FNS à responsável, em ofícios emitidos em 10/1/2020 (peça 21 e 23) .
Assim, o motivo que levou à instauração da presente Tomada de Contas Especial está materializado por prejuízo causado pela empresária individual, Sra. Valbia Valeria Lucas da Fonseca, ao Programa Farmácia Popular do Brasil, no valor histórico de R$ 517.234,48, no período de 14/4/2014 a 3/5/2016, tendo em vista irregularidades que contrariaram as normas vigentes à época, especialmente a Portaria GM/MS nº 971/2012, vigente de 15/5/2012 a 27/1/2016, e Portaria GM/MS nº 111/2016, vigente a partir de 28/1/2016, frente às constatações apontadas no Relatório de Auditoria nº 18583 do Denasus (peça 18) e consolidadas na Matriz de Responsabilização acostada pelo órgão instaurador (peça 35) .
Com base no Relatório de Auditoria do Denasus e com fundamento na IN/TCU 71/2012, alterada pela IN/TCU 76/2016 e DN/TCU 155/2016, o Fundo Nacional de Saúde autorizou a instauração de Tomada de Contas Especial (peça 34) .
O Relatório Completo do Tomador de Contas Especial nº 377/2020 (peça 36) registra a apuração de fatos, a quantificação do dano, bem como a identificação da responsável, nos termos do art. 2º da IN TCU 71/2012.
Registra, ainda, que foi dada oportunidade de defesa à responsável, conforme as notificações relacionadas no item "5" do relatório do tomador, expedidas visando a regularização das contas e o ressarcimento do dano (peça 36) . 
Por fim, o tomador de contas concluiu pela responsabilização da empresária individual Sra. Valbia Valeria Lucas da Fonseca, quantificando-se o débito no valor de R$ 753.757,49, atualizado em 30/7/2020 (peça 36, p. 1) . A inscrição em conta de responsabilidade, no SIAFI, foi efetuada mediante a Nota de Lançamento de Sistema nº 2020NS057221, de 3/8/2020 (peça 37) .
Uma vez concluída a TCE no âmbito do Fundo Nacional de Saúde, esta foi remetida à Controladoria-Geral da União, a qual emitiu o 	Relatório de Auditoria nº 2212/2020 (peça 39) , que anui com as conclusões do Relatório de Auditoria nº 18583 do Denasus (peça 18) e Relatório de Tomada de Contas Especial nº 377/2020 (peça 36) . 
Diante disso, a Secretaria de Controle Interno certificou a irregularidade das contas (peça 40) , acompanhado do parecer do dirigente do órgão de controle interno (peça 41) , tendo o Ministro de Estado da Saúde registrado o conhecimento das conclusões daquele órgão de controle interno (peça 42) . 
Autuada no TCU em 28/9/2020, foi realizada Instrução Preliminar com proposta de citação (peça 45) da Sra. Valbia Valeria Lucas da Fonseca (CPF XXX.230.183-XX, CNPJ 17.587.568/0001-53) , proposta essa que obteve parecer favorável da Subunidade (peça 46) e da Unidade (peça 47) . 
As providências inerentes às comunicações processuais foram concluídas com validade da ciência da responsável, conforme resumo adiante (peça 54) :
	Natureza
	Comunicação 
	Data de expedição
	Peça
	Destinatário
	Origem do endereço
	Data da ciência ou motivo da devolução
	Peça da ciência
	Peça da Resposta

	Citação
	Ofício 23443/2021-Secomp-4
	17/06/2021
	51
	Valbia Valeria Lucas da Fonseca
	Receita Federal
	07/07/2021
	53
	Não houve

	Citação
	Ofício 30933/2021-Secomp-4
	17/06/2021
	50
	Valbia Valeria Lucas da Fonseca
	Próprios autos
	07/07/2021
	52
	Não houve

Transcorrido o prazo regimental, a responsável permaneceu silente, devendo ser considerada revel, nos termos do art. 12, §3º, da Lei 8.443/1992.
ANÁLISE DOS PRESSUPOSTOS DE PROCEDIBILIDADE DA IN/TCU 71/2012
Viabilidade do Exercício do Contraditório e Ampla Defesa
Verifica-se que não há prejuízo ao contraditório e à ampla defesa, uma vez que não houve o transcurso de mais de dez anos desde o fato gerador sem que tenha havido a notificação dos responsáveis pela autoridade administrativa federal competente (art. 6º, inciso II, c/c art. 19 da IN/TCU 71/2012, modificada pela IN/TCU 76/2016) , pois os recursos transferidos e as despesas impugnadas referem-se aos exercícios de 2014 a 2016, e a responsável foi notificada sobre as irregularidades pela autoridade administrativa competente em 25/7/2019 (peça 11 e 13) .
Valor de Constituição da TCE
Verifica-se, também, que o valor atualizado do débito apurado (sem juros) em 1/1/2017 é de R$ 589.143,72, portanto superior ao limite mínimo de R$ 100.000,00, na forma estabelecida conforme os arts. 6º, inciso I, e 19 da IN/TCU 71/2012, modificada pela IN/TCU 76/2016.
VERIFICAÇÃO DA EXISTÊNCIA DE OUTROS DÉBITOS
Em atenção ao comando contido no item 9.4 do Acórdão 1772/2017-TCU-Plenário (Relator Ministro-Substituto Augusto Sherman Cavalcanti) , e em atendimento ao disposto no art. 6º, § 1º, da Instrução Normativa TCU 71/2012, informa-se que não foi constatada a existência de outros débitos imputáveis à responsável arrolada nestes autos em demais processos em tramitação no Tribunal. 
EXAME TÉCNICO
Esgotamento da via administrativa do Ministério da Saúde para ressarcimento do dano
Preliminarmente, oportuno consignar que, nos termos do art. 23, § 1º, do Decreto 7.827/2012, que regulamenta a Lei Complementar 141/2012, e item 9.3.5.2 do Acórdão 1072/2017-TCU-Plenário (Relator Ministro Bruno Dantas) , foram esgotadas, na via administrativa de controle interno do Ministério da Saúde, as medidas para ressarcimento do dano, conforme notificações à responsável em 10/1/2020 (peça 21 e 23) .
Caracterização das irregularidades geradoras do dano ao erário
Extrai-se da situação sintetizada na seção "histórico" desta instrução que o tomador de contas identificou como ilícito gerador do dano as seguintes irregularidades, o que teria ocasionado um prejuízo de R$ 517.234,48:
2.2. Irregularidade nas dispensações e/ou na documentação comprobatória de dispensações de medicamentos do Programa Farmácia Popular do Brasil, caracterizada por:
 Ocorrência 1: registro de dispensação de medicamentos sem notas fiscais que comprovem a aquisição;
Dispositivos violados: arts. 23, 39 e 40 da Portaria GM/MS nº 971/2012, vigente de 15/5/2012 a 27/1/2016; e arts. 21, 36 e 37 da Portaria GM/MS nº 111/2016, vigente a partir de 28/1/2016;
Responsável: Sra. Valbia Valeria Lucas da Fonseca, empresária individual, no período de 14/4/2014 a 3/5/2016;
Conduta: não apresentar notas fiscais que comprovem a compra e a existência em estoque dos medicamentos dispensados;
Evidência:  Constatações 578580, 578581 e 578582 do Relatório de Auditoria nº 18583 do Denasus (peça 18, p. 5-22) ;
Ocorrência 2: registro de dispensação de medicamentos em nome de pessoas falecidas;
Dispositivos violados: arts. 21 e 23 da Portaria GM/MS nº 971/2012, vigente de 15/5/2012 a 27/1/2016; e arts. 20 e 21 da Portaria GM/MS nº 111/2016;
Responsável: Sra. Valbia Valeria Lucas da Fonseca, empresária individual, no período de 14/4/2014 a 3/5/2016;  
Conduta: realizar a dispensação de medicamentos em nome de pessoas falecidas;
Evidência: Constatação 578583 do Relatório de Auditoria nº 18583 do Denasus (peça 18, p. 22-27) ;
Ocorrência 3: não apresentação de cópia do cupom fiscal, vinculado e/ou receitas médicas solicitados;
Dispositivos violados: arts. 21, 22, 23, 39 e 40 da Portaria GM/MS nº 971/2012, vigente de 15/5/2012 a 27/1/2016; e arts. 20, 21, 22, 36 e 37 da Portaria GM/MS nº 111/2016, vigente a partir de 28/1/2016;
Responsável: Sra. Valbia Valeria Lucas da Fonseca, empresária individual, no período de 14/4/2014 a 3/5/2016;
Condutas: não apresentar as cópias do cupom fiscal, vinculado e/ou receitas médicas solicitados, os quais servem para atestar a legalidade das dispensações realizadas;
Evidência: Constatação 578585 do Relatório de Auditoria nº 18583 do Denasus (peça 18, p. 31-35) ;
Ocorrência 4: registro de dispensação de medicamentos em nome de funcionários/responsáveis do estabelecimento, sem apresentação de documentação comprobatória;
Dispositivos violados: arts. 21, 22, 23, 39 e 40 da Portaria GM/MS nº 971/2012, vigente de 15/5/2012 a 27/1/2016; e arts. 20, 21, 22, 36 e 37 da Portaria GM/MS nº 111/2016, vigente a partir de 28/1/2016;
Responsável: Sra. Valbia Valeria Lucas da Fonseca, empresária individual, no período de 14/4/2014 a 3/5/2016; 
Condutas: registrar dispensação de medicamentos em nome de funcionários/responsáveis do estabelecimento e não apresentar documentação comprobatória que atesta a legalidade da transação;
Evidência: Constatação 578586 do Relatório de Auditoria nº 18583 do Denasus (peça 18, p. 35-40) .
Ocorrência 5: apresentação de cupom fiscal, vinculado e/ou receitas médicas com irregularidades;
Dispositivos violados: art. 40 da Portaria GM/MS nº 971/2012, vigente de 15/5/2012 a 27/1/2016; e art. 37 da Portaria GM/MS nº 111/2016, vigente a partir de 28/1/2016;
Responsável: Sra. Valbia Valeria Lucas da Fonseca, empresária individual, no período de 14/4/2014 a 3/5/2016;
Condutas: apresentar cupom fiscal, vinculado e/ou receitas médicas com irregularidades e/ou realizar registro de dispensação de medicamentos de forma divergente ao constante desses documentos;
Evidência: Constatação 578584 do Relatório de Auditoria nº 18583 do Denasus (peça 18, p. 27-31) .
Observação sobre o débito atribuído a cada ocorrência pelo Denasus
Ao realizar uma dispensação no âmbito do Programa Farmácia Popular do Brasil, o estabelecimento insere todos os dados requeridos no sistema informatizado e recebe a autorização para dispensação do medicamento, bem como o valor que será subsidiado pelo Fundo Nacional da Saúde - FNS e o valor remanescente que, se existir, deverá ser pago pelo cliente. Com a conclusão da operação, mês seguinte a empresa recebe automaticamente em sua conta bancária o valor referente à parte subsidiada pelo FNS. 
Para ter direito ao reembolso, no entanto, a operação deve seguir os critérios estabelecidos na Portaria que rege o Programa, sob pena de ter que devolver os valores recebidos. Para atestar a legalidade da dispensação é preciso que o estabelecimento guarde e apresente, quando solicitado, as notas fiscais de aquisição dos medicamentos e/ou correlatos junto aos fornecedores, os cupons fiscais de venda, os cupons vinculados assinados pelos beneficiários e as receitas médicas. A ausência ou irregularidade nesses documentos invalida a dispensação e gera a obrigação de o estabelecimento devolver os valores recebidos.
O Departamento Nacional de Auditoria do SUS - Denasus, quanto realiza auditoria no estabelecimento participante do PFPB, estabelece a ordem em que os documentos serão analisados, normalmente conferindo, no que tange as dispensações realizadas, primeiro as notas fiscais de aquisição dos medicamentos junto aos fornecedores. Ao verificar, para uma dispensação, a ausência ou alguma irregularidade na nota fiscal, tal como o código de barras do medicamento adquirido ser diferente do código do dispensado, a operação é considerada irregular e o valor recebido deverá ser devolvido ao Fundo Nacional de Saúde. Dessa forma, no relatório de auditoria é atribuído o valor referente a essa irregularidade.
Em seguida, é verificado o cupom fiscal da venda e, novamente, caso não exista ou contenha alguma irregularidade, a dispensação é considerada irregular e o valor recebido deve ser devolvido ao FNS. Caso essa dispensação já tenha sido considerada irregular pela ausência ou irregularidade na nota fiscal de aquisição, ela é excluída do cômputo para não incorrer em duplicidade.
É possível observar, dessa forma, que nos relatórios de auditoria do Denasus, a maior parte do débito é atribuído à irregularidade de "não apresentação das notas fiscais de aquisição dos medicamentos e/ou correlatos junto aos fornecedores", o que gera distorção na análise das demais irregularidades, gerando a falsa impressão de que a maior parte das irregularidades ocorridas no âmbito do Programa Farmácia Popular do Brasil ocorre somente em virtude da ausência de comprovação da aquisição dos medicamentos dispensados, já que o débito atribuído às demais geralmente é baixo.
Pelo acima exposto, de forma a não gerar distorções na análise, não serão atribuídos valores individuais a cada uma das ocorrências.
Responsabilização da Pessoa Física dos Empresários Individuais
Devido ao caráter convenial conferido à relação entre o poder público e o particular no âmbito do Programa Farmácia Popular do Brasil, conforme claramente explicitado nas Portarias que o regem, a jurisprudência do TCU tem se solidificado no sentido de que sejam responsabilizados, além da pessoa jurídica, também seus administradores, pessoalmente, a comprovar a regular aplicação dos recursos públicos desse programa submetidos às suas decisões. Nesse diapasão, acerca das irregularidades constatadas na execução do PFPB, julgados recentes do TCU, a exemplo dos Acórdãos 3796/2020-TCU-Primeira Câmara (Relator Ministro Vital do Rêgo) , 2395/2020-TCU-Primeira Câmara (Relator Ministro-Substituto Weder de Oliveira) , e 2386/2020-TCU-Primeira Câmara (Relator Ministro Augusto Sherman) , têm responsabilizado a pessoa jurídica da farmácia/drogaria credenciada em solidariedade com a pessoa física dos seus administradores, não pelo instituto da desconsideração da personalidade jurídica, mas pela obrigação de prestar contas decorrente da natureza convenial da relação jurídica estabelecida. 
Sobre o assunto é claro o voto condutor do Acórdão 5259/2018-TCU-Primeira Câmara, (Relator Ministro Vital do Rêgo) :
Com relação à matéria de fato, como bem ressaltou o MPTCU, a norma que instituiu o PFPB (art. 2º, inciso II, da Portaria 184/2011, sucedido pelo art. 2º, inciso II, Portaria 111/2016) atribuiu ao programa, expressamente, a natureza de convênio, por meio do qual é outorgado ao particular (farmácia ou drogaria integrante da rede privada) a gestão de recursos públicos. Assim, ao assumir voluntariamente o múnus público de gestão de recursos do PFPB, o particular se submete à obrigação de prestar contas, conforme disposto no artigo 70, parágrafo único, da Constituição, e, eventual responsabilização em caso mau uso dos recursos geridos, consoante dispõe o artigo 71, inciso II, da CF/1988.
Nesse contexto, compartilho o entendimento do MPTCU, no sentido de que, ao se considerar a gestão de recursos públicos no âmbito de uma pessoa jurídica de direito privado, as decisões das pessoas naturais administradoras dessa pessoa jurídica determinam a destinação a ser dada àqueles recursos públicos. Isso faz com que, além da pessoa jurídica, também seus administradores sejam obrigados, pessoalmente, a comprovar a regular aplicação dos recursos públicos submetidos às suas decisões, a exemplo do que deliberou esta Corte no Acórdão 8969/2016-TCU-Segunda Câmara (Relator Ministro Raimundo Carreiro) .
Nos casos em que o estabelecimento comercial farmacêutico possui a natureza jurídica de empresa individual, o art. 2º do Decreto-Lei 1.706, de 23 de outubro de 1979 esclarece que as empresas individuais se equiparam a pessoa jurídica apenas para fins fiscais. Dessa forma, por não ser efetivamente uma pessoa jurídica, responde apenas a pessoa física do empresário individual.
Nesse sentido se manifestou o Ministro Vital do Rego no voto condutor do Acórdão 4508/2020-TCU-Primeira Câmara:
19. Não há dúvidas, na jurisprudência desta Corte de Contas, que a empresa individual não tem personalidade diversa e separada do titular, constituindo-se como única pessoa com único patrimônio, tanto assim que é desnecessária a desconsideração da personalidade jurídica para a condenação de responsável empresário individual. Nesse sentido, os Acórdão 2386/2020-TCU-Primeira Câmara (relator Min. Augusto Sherman) , 4.476/2019-TCU-2ª Câmara (Min. Subst. Marcos Bemquerer) , 8.698/2019-TCU-2ª Câmara (relator Min. Aroldo Cedraz) , 3.201/2018-TCU-2ª Câmara (relator Min. Aroldo Cedraz) , 10.922/2016-TCU-2ª Câmara (Min. Subst. André de Carvalho) , 4.784/2014-TCU1ª Câmara (Min. Benjamin Zymler) e 2.737/2013- TCU-Plenário (Rel. Min. José Jorge) , 1.563/2012TCU-Plenário (Min. Subst. Marcos Bemquerer) , dentre outros. 
Esse mesmo entendimento é espelhado na doutrina e jurisprudência pátrias, onde o empresário individual, conquanto esteja inscrito no Cadastro Nacional de Pessoas Jurídicas, não é considerado pessoa jurídica, pois equivale a um comerciante exercendo atos de comércio individualmente. Nesse decisum, ao acatar sugestão do representante do Ministério Público, o relator, ao tempo que destacou que o responsável é a pessoa física, adotou posicionamento no sentido de que todas as referências ao empresário individual no processo trarão o seu CPF e o seu CNPJ.
O caso concreto tratado nesta TCE envolve a empresária individual Sra. Valbia Valeria Lucas da Fonseca (CPF XXX.230.183-XX, CNPJ 17.587.568/0001-53) .
Considerando os ilícitos acima identificados, a imputação de responsabilidade atende aos pressupostos estabelecidos na jurisprudência desta Corte de Contas. Com efeito, há elementos para individualizar as condutas, o nexo de causalidade entre estas e as irregularidades geradoras do dano, bem como está caracterizada a atuação, no mínimo culposa, da responsável, conforme resumido na matriz de responsabilização anexa a esta instrução e demonstrado na descrição das ocorrências listadas no tópico retro "Caracterização das irregularidades geradoras do dano ao erário".
Encontram-se, dessa forma, elementos probatórios nos autos que autorizam a responsabilização da Sra. Valbia Valeria Lucas da Fonseca, na condição de empresária individual.  
Na seara do Direito Financeiro, é cediço que cabe ao responsável demonstrar, por meio da documentação exigida nos normativos do PFPB, a boa e regular aplicação dos recursos públicos federais geridos no âmbito do referido programa, ainda que tais recursos financeiros lhes tenham sido repassados posteriormente à dispensação dos medicamentos, pois fora feito com base nas informações prestadas pelo estabelecimento comercial farmacêutico à luz das exigências previamente estabelecidas e aceitas pelo ente privado. 
Cabia à responsável comprovar, por meio de documentos hábeis (notas fiscais de entrada, receitas médicas, cupons vinculados, cupons fiscais, etc.) , que as dispensações de medicamentos respeitaram os normativos do programa.
Citações
Em cumprimento ao Despacho do Secretário da Secex-TCE (peça 47) , foi promovida a citação da responsável por meio dos ofícios:
	Natureza
	Comunicação 
	Data de expedição
	Peça
	Destinatário
	Origem do endereço
	Data da ciência ou motivo da devolução
	Peça da ciência
	Peça da Resposta

	Citação
	Ofício 23443/2021-Secomp-4
	17/06/2021
	51
	Valbia Valeria Lucas da Fonseca
	Receita Federal
	07/07/2021
	53
	Não houve

	Citação
	Ofício 30933/2021-Secomp-4
	17/06/2021
	50
	Valbia Valeria Lucas da Fonseca
	Próprios autos
	07/07/2021
	52
	Não houve

Da validade das notificações:
Preliminarmente, cumpre tecer breves considerações sobre a forma como são realizadas as comunicações processuais no TCU. A esse respeito, destacam-se o art. 179, do Regimento Interno do TCU (Resolução 155, de 4/12/2002) e o art. 4º, inciso III, § 1º, da Resolução TCU 170, de 30 de junho de 2004, in verbis:
Art. 179. A citação, a audiência ou a notificação, bem como a comunicação de diligência, farse-ão:
I - mediante ciência da parte, efetivada por servidor designado, por meio eletrônico, fac-símile, telegrama ou qualquer outra forma, desde que fique confirmada inequivocamente a entrega da comunicação ao destinatário;
II - mediante carta registrada, com aviso de recebimento que comprove a entrega no endereço do destinatário;
III - por edital publicado no Diário Oficial da União, quando o seu destinatário não for localizado
 (...) 
Art. 3º As comunicações serão dirigidas ao responsável, ou ao interessado, ou ao dirigente de órgão ou entidade, ou ao representante legal ou ao procurador constituído nos autos, com poderes expressos no mandato para esse fim, por meio de:
I - correio eletrônico, fac-símile ou telegrama;
II - servidor designado;
III - carta registrada, com aviso de recebimento;
IV - edital publicado no Diário Oficial da União, quando o seu destinatário não for localizado, nas hipóteses em que seja necessário o exercício de defesa.
Art. 4º. Consideram-se entregues as comunicações:
I - efetivadas conforme disposto nos incisos I e II do artigo anterior, mediante confirmação da ciência do destinatário;
II - realizadas na forma prevista no inciso III do artigo anterior, com o retorno do aviso de recebimento, entregue comprovadamente no endereço do destinatário;
III - na data de publicação do edital no Diário Oficial da União, quando realizadas na forma prevista no inciso IV do artigo anterior.
§ 1º O endereço do destinatário deverá ser previamente confirmado mediante consulta aos sistemas disponíveis ao Tribunal ou a outros meios de informação, a qual deverá ser juntada ao respectivo processo.
 (...) 
Bem se vê, portanto, que a validade da citação via postal não depende de que o aviso de recebimento seja assinado pelo próprio destinatário da comunicação, o que dispensa, no caso em tela, a entrega do AR em "mãos próprias". A exigência da norma é no sentido de o Tribunal verificar se a correspondência foi entregue no endereço correto, residindo aqui a necessidade de certeza inequívoca. 
	Não é outra a orientação da jurisprudência do TCU, conforme se verifica dos julgados a seguir transcritos:
São válidas as comunicações processuais entregues, mediante carta registrada, no endereço correto do responsável, não havendo necessidade de que o recebimento seja feito por ele próprio (Acórdão 3648/2013-TCU-Segunda Câmara, Relator Ministro JOSÉ JORGE) ;
É prescindível a entrega pessoal das comunicações pelo TCU, razão pela qual não há necessidade de que o aviso de recebimento seja assinado pelo próprio destinatário. Entregandose a correspondência no endereço correto do destinatário, presume-se o recebimento da citação. (Acórdão 1019/2008-TCU-Plenário, Relator Ministro BENJAMIN ZYMLER) ;
As comunicações do TCU, inclusive as citações, deverão ser realizadas mediante Aviso de Recebimento - AR, via Empresa Brasileira de Correios e Telégrafos, bastando para sua validade que se demonstre que a correspondência foi entregue no endereço correto. (Acórdão 1526/2007-TCU-Plenário, Relator Ministro AROLDO CEDRAZ) .
A validade do critério de comunicação processual do TCU foi referendada pelo Supremo Tribunal Federal, nos termos do julgamento do MS-AgR 25.816/DF, por meio do qual se afirmou a desnecessidade da ciência pessoal do interessado, entendendo-se suficiente a comprovação da entrega do "AR" no endereço do destinatário:
Ementa: agravo regimental. Mandado de segurança. Desnecessidade de intimação pessoal das decisões do tribunal de contas da união. art. 179 do regimento interno do TCU. Intimação do ato impugnado por carta registrada, iniciado o prazo do art. 18 da lei nº 1.533/51 da data constante do aviso de recebimento. Decadência reconhecida. Agravo improvido.
O envio de carta registrada com aviso de recebimento está expressamente enumerado entre os meios de comunicação de que dispõe o Tribunal de Contas da União para proceder às suas intimações.
O inciso II do art. 179 do Regimento Interno do TCU é claro ao exigir apenas a comprovação da entrega no endereço do destinatário, bastando o aviso de recebimento simples. 
No caso vertente, a citação da responsável se deu em endereços provenientes da base de CPFs da Receita Federal, em sistema custodiado pelo TCU, bem como em endereço proveniente dos próprios autos. A entrega dos ofícios citatórios nesses endereços ficou comprovada.
Da revelia da responsável
Transcorrido o prazo regimental fixado e mantendo-se inerte a aludida responsável, impõe-se que seja considerada revel, dando-se prosseguimento ao processo, de acordo com o art. 12, § 3º, da Lei 8.443/1992.
Nos processos do TCU, a revelia não leva à presunção de que seriam verdadeiras todas as imputações levantadas contra os responsáveis, diferentemente do que ocorre no processo civil, em que a revelia do réu opera a presunção da verdade dos fatos narrados pelo autor (Acórdão 1009/2018-TCU-Plenário, Relator Ministro Bruno Dantas; 2369/2013-TCU-Plenário, Relator Ministro Benjamin Zymler; e 2449/2013-TCU-Plenário, Relator Ministro Benjamin Zymler) . Dessa forma, a avaliação da responsabilidade do agente não pode prescindir da prova existente no processo ou para ele carreada. 
Ao não apresentar sua defesa, a responsável deixou de produzir prova da regular aplicação dos recursos sob sua responsabilidade, em afronta às normas que impõem aos gestores públicos a obrigação legal de, sempre que demandados pelos órgãos de controle, apresentar os documentos que demonstrem a correta utilização das verbas públicas, a exemplo do contido no art. 93 do Decreto-Lei 200/1967: "Quem quer que utilize dinheiros públicos terá de justificar seu bom e regular emprego na conformidade das leis, regulamentos e normas emanadas das autoridades administrativas competentes." 
Mesmo as alegações de defesa não sendo apresentadas, considerando o princípio da verdade real que rege esta Corte, procurou-se buscar, em manifestações da responsável na fase interna desta Tomada de Contas Especial, se havia algum argumento que pudesse ser aproveitado a seu favor. 
Em se tratando de processo em que a parte interessada não se manifestou acerca das irregularidades imputadas, não há elementos para que se possa efetivamente aferir e reconhecer a ocorrência de boa-fé na conduta da responsável, podendo este Tribunal, desde logo, proferir o julgamento de mérito pela irregularidade das contas, conforme os termos dos §§ 2º e 6º do art. 202 do Regimento Interno do TCU. (Acórdão 2064/2011-TCU-Primeira Câmara, Relator Ministro Ubiratan Aguiar; 6.182/2011-TCU-Primeira Câmara, Relator Ministro-Substituto Weder de Oliveira; 4.072/2010-TCU-Primeira Câmara, Relator Ministro Valmir Campelo; 1.189/2009-TCU-Primeira Câmara, Relator Ministro-Substituto Marcos Bemquerer; 731/2008-TCU-Plenário, Relator Ministro Aroldo Cedraz) .
Dessa forma, a Sra. Valbia Valeria Lucas da Fonseca (CPF XXX.230.183-XX, CNPJ 17.587.568/0001-53) deve ser considerada revel, nos termos do art. 12, §3º, da Lei 8.443/1992, devendo as contas serem julgadas irregulares, condenando-a ao débito apurado e aplicando-lhe a multa prevista no art. 57 da Lei 8.443/1992.
Culpabilidade
No âmbito do TCU, é considerado de boa-fé o responsável que, embora tenha concorrido para o dano ao erário ou outra irregularidade, seguiu as normas pertinentes, os preceitos e os princípios do direito. A análise, portanto, é feita sob o ponto de vista objetivo, sem que seja necessária a comprovação de má-fé (dolo) , mas apenas da ausência de boa-fé objetiva (Acórdão 7936/2018-TCU-Segunda Câmara, Relator Ministro-Substituto Augusto Sherman) .
Dessa forma, não é possível atestar a boa-fé da responsável, já que o dano decorreu justamente do descumprimento das normas e princípios do Programa Farmácia Popular do Brasil - PFPB. É possível afirmar que a responsável tinha consciência da ilicitude dos atos, haja vista ter assinado termo de adesão no qual requer a habilitação nas condições estabelecidas pela Portaria que rege o Programa, da qual declarou expressamente estar ciente de todo o conteúdo e exigências, as quais aceitou e se comprometeu a cumprir.
Verificação do Prazo de Prescrição da Pretensão Punitiva
Observa-se não ter ocorrido a prescrição da pretensão punitiva por parte do TCU que, nos termos do entendimento firmado no Acórdão 1441/2016-TCU-Plenário (Relator Ministro Benjamin Zymler) , subordina-se ao prazo geral de prescrição indicado no art. 205 do Código Civil, qual seja, dez anos contados a partir da data de ocorrência da irregularidade sancionada, nos termos do art. 189 do Código Civil. As irregularidades discutidas nesta TCE ocorreram nos exercícios de 2014 a 2016, bem como houve interrupção do prazo prescricional, em 7/5/2021, em função do ato que determinou a citação (peça 47) , portanto há menos de 10 anos, não restando caracterizada a prescrição da pretensão punitiva.
CONCLUSÃO
Em face da análise promovida na seção "Exame Técnico", verifica-se que a Sra. Valbia Valeria Lucas da Fonseca não logrou comprovar a boa e regular aplicação dos recursos e, instada a se manifestar, optou pelo silêncio, configurando a revelia, nos termos do §3º, do art. 12, da Lei 8.443/1992. Ademais, inexistem nos autos elementos que demonstrem a boa-fé da responsável ou a ocorrência de outras excludentes de culpabilidade.
Vale ressaltar que a jurisprudência pacífica nesta Corte é no sentido da imprescritibilidade das ações de ressarcimento ao erário (Súmula TCU 282) . Dessa forma, identificado dano ao erário, devese instaurar e julgar o processo de tomada de contas especial para responsabilizar seus agentes causadores, respeitando o direito ao contraditório e à ampla defesa, independentemente de quando ocorreram os atos impugnados.
Verifica-se também que não houve a prescrição da pretensão punitiva, conforme análise já realizada.
Tendo em vista que não constam dos autos elementos que permitam reconhecer a boa-fé da responsável, sugere-se que as suas contas sejam julgadas irregulares, nos termos do art. 202, § 6º, do Regimento Interno do TCU, com a imputação do débito atualizado monetariamente e acrescido de juros de mora, nos termos do art. 202, §1º do Regimento Interno do TCU, descontado o valor eventualmente recolhido, com a aplicação da multa prevista no art. 57 da Lei 8.443/1992.
PROPOSTA DE ENCAMINHAMENTO
Diante do exposto, submetem-se os autos à consideração superior, propondo:
considerar revel, para todos os efeitos, a Sra. Valbia Valeria Lucas da Fonseca (CPF XXX.230.183-XX, CNPJ 17.587.568/0001-53) , na condição de empresária individual, dando-se prosseguimento ao processo, nos termos do art. 12, § 3º, da Lei 8.443/1992 c/c o art. 202, § 8º, do RI/TCU;
com fundamento nos arts. 1º, inciso I, 16, inciso III, alíneas "b" e "c" da Lei 8.443/1992 c/c os arts. 19 e 23, inciso III, da mesma Lei, e com arts. 1º, inciso I, 209, inciso II e III, 210 e 214, inciso III, do Regimento Interno, que sejam julgadas irregulares as contas da Sra. Valbia Valeria Lucas da Fonseca (CPF XXX.230.183-XX, CNPJ 17.587.568/0001-53) , na condição de empresária individual, e condená-la ao pagamento das quantias a seguir especificadas, com a fixação do prazo de quinze dias, a contar das notificações, para comprovar, perante o Tribunal (art. 214, inciso III, alínea "a", do Regimento Interno) , o recolhimento das dívidas aos cofres do Fundo Nacional de Saúde, atualizadas monetariamente e acrescidas dos juros de mora, calculados a partir das datas discriminadas, até a data dos recolhimentos, na forma prevista na legislação em vigor, abatendo-se, na oportunidade, os valores já ressarcidos:
	DATA DA OCORRÊNCIA
	VALOR ORIGINAL
 (R$) 
	D/C

	14/04/2014
	3,77
	D

	14/04/2014
	27,54
	D

	16/04/2014
	185,40
	D

	16/04/2014
	7,30
	D

	13/05/2014
	488,61
	D

	13/05/2014
	13,77
	D

	30/05/2014
	1.293,90
	D

	30/05/2014
	9,60
	D

	02/06/2014
	2.812,50
	D

	02/06/2014
	65,91
	D

	02/06/2014
	34,80
	D

	02/06/2014
	87,96
	D

	06/06/2014
	27,54
	D

	06/06/2014
	2.233,53
	D

	06/06/2014
	13,77
	D

	06/06/2014
	41,31
	D

	04/07/2014
	3.662,01
	D

	04/07/2014
	6.159,00
	D

	04/07/2014
	317,82
	D

	04/07/2014
	123,93
	D

	04/07/2014
	13,77
	D

	04/07/2014
	16,80
	D

	04/07/2014
	13,77
	D

	04/07/2014
	13,77
	D

	04/07/2014
	26,76
	D

	04/07/2014
	26,40
	D

	31/07/2014
	82,20
	D

	31/07/2014
	7.027,38
	D

	01/08/2014
	4.116,42
	D

	01/08/2014
	82,62
	D

	09/09/2014
	11.827,80
	D

	09/09/2014
	5.720,22
	D

	09/09/2014
	24,60
	D

	09/09/2014
	14,10
	D

	09/09/2014
	4,80
	D

	09/09/2014
	126,60
	D

	09/09/2014
	96,39
	D

	02/10/2014
	50,40
	D

	02/10/2014
	14.383,50
	D

	02/10/2014
	7,20
	D

	02/10/2014
	63,30
	D

	03/10/2014
	27,54
	D

	03/10/2014
	6.174,63
	D

	03/10/2014
	13,77
	D

	03/11/2014
	16.544,10
	D

	03/11/2014
	7.992,27
	D

	03/11/2014
	24,24
	D

	03/11/2014
	90,90
	D

	03/11/2014
	2,40
	D

	03/11/2014
	36,90
	D

	28/11/2014
	27.401,10
	D

	28/11/2014
	20,51
	D

	28/11/2014
	38,40
	D

	28/11/2014
	132,30
	D

	28/11/2014
	13,77
	D

	28/11/2014
	12.405,09
	D

	14/01/2015
	26.724,90
	D

	14/01/2015
	12.997,69
	D

	14/01/2015
	54,00
	D

	14/01/2015
	13,77
	D

	14/01/2015
	15,60
	D

	09/02/2015
	33.224,10
	D

	09/02/2015
	75,60
	D

	09/02/2015
	10,80
	D

	10/02/2015
	17.765,75
	D

	10/02/2015
	68,54
	D

	10/02/2015
	13,77
	D

	03/03/2015
	17.691,52
	D

	03/03/2015
	184,80
	D

	03/03/2015
	32.518,80
	D

	03/03/2015
	27,54
	D

	02/04/2015
	5.326,78
	D

	02/04/2015
	14.079,60
	D

	02/04/2015
	30,00
	D

	05/05/2015
	17.191,50
	D

	05/05/2015
	7.471,87
	D

	05/05/2015
	19,20
	D

	05/05/2015
	10,80
	D

	05/05/2015
	27,54
	D

	12/06/2015
	6.966,36
	D

	12/06/2015
	13.809,90
	D

	12/06/2015
	17,40
	D

	12/06/2015
	27,54
	D

	07/07/2015
	13.559,10
	D

	07/07/2015
	42,00
	D

	07/07/2015
	7.060,67
	D

	07/07/2015
	17,10
	D

	05/08/2015
	102,00
	D

	05/08/2015
	10.513,73
	D

	05/08/2015
	15.803,10
	D

	05/08/2015
	13,77
	D

	31/08/2015
	7.545,00
	D

	31/08/2015
	3.061,04
	D

	31/08/2015
	172,80
	D

	31/08/2015
	218,56
	D

	31/08/2015
	13,77
	D

	31/08/2015
	9,60
	D

	31/08/2015
	46,20
	D

	14/10/2015
	14.553,90
	D

	14/10/2015
	55,80
	D

	14/10/2015
	11,40
	D

	14/10/2015
	38,40
	D

	15/10/2015
	7.257,43
	D

	15/10/2015
	41,00
	D

	30/10/2015
	33,60
	D

	30/10/2015
	13,77
	D

	30/10/2015
	19,20
	D

	30/10/2015
	8.748,65
	D

	30/10/2015
	16.947,60
	D

	18/12/2015
	13,77
	D

	18/12/2015
	22,80
	D

	18/12/2015
	13,77
	D

	18/12/2015
	14.972,70
	D

	18/12/2015
	3,60
	D

	18/12/2015
	8.458,15
	D

	21/01/2016
	256,80
	D

	21/01/2016
	9.448,72
	D

	21/01/2016
	17.445,30
	D

	21/01/2016
	13,77
	D

	21/01/2016
	52,80
	D

	21/01/2016
	10,80
	D

	17/02/2016
	46,80
	D

	17/02/2016
	6.650,88
	D

	17/02/2016
	13.095,90
	D

	17/02/2016
	13,77
	D

	17/02/2016
	37,20
	D

	17/02/2016
	15,60
	D

	09/03/2016
	1.152,30
	D

	09/03/2016
	120,46
	D

	09/03/2016
	5,70
	D

	01/04/2016
	619,50
	D

	01/04/2016
	13,50
	D

	01/04/2016
	3,30
	D

	29/04/2016
	201,90
	D

	03/05/2016
	13,14
	D

aplicar à Sra. Valbia Valeria Lucas da Fonseca (CPF XXX.230.183-XX) a multa prevista no art. 57 da Lei 8.443/1992 c/c o art. 267 do Regimento Interno, com a fixação do prazo de quinze dias, a contar das notificações, para comprovar, perante o Tribunal (art. 214, inciso III, alínea "a", do Regimento Interno) , o recolhimento das dívidas aos cofres do Tesouro Nacional, atualizadas monetariamente desde a data do Acórdão até a dos efetivos recolhimentos, se forem pagas após o vencimento, na forma da legislação em vigor;
autorizar, desde logo, nos termos do art. 28, inciso II, da Lei 8.443/1992, a cobrança judicial das dívidas, caso não atendidas as notificações;
autorizar, desde logo, com fundamento no art. 26, da Lei 8.443/1992 c/c o art. 217, do Regimento Interno do TCU, caso seja do interesse da responsável, o parcelamento das dívidas em até 36 parcelas, incidindo, sobre cada uma, os encargos legais devidos, sem prejuízo de alertá-la de que, caso opte por essa forma de pagamento, a falta de comprovação do recolhimento de qualquer parcela implicará o vencimento antecipado do saldo devedor, nos termos do art. 26, parágrafo único, e 59, da Lei 8.443/1992 c/c o art. 217, § 2º, do Regimento Interno do TCU;
enviar cópia do Acórdão que vier a ser prolatado à Procuradoria da República no Estado do Ceará, nos termos do § 3º do art. 16 da Lei 8.443/1992, c/c o § 7º do art. 209 do Regimento Interno do TCU, para adoção das medidas cabíveis, e ao Fundo Nacional de Saúde e aos responsáveis, para ciência, e informar-lhes que a deliberação, acompanhada do Relatório e do Voto que a fundamenta, está disponível para a consulta no endereço www.tcu.gov.br/acordaos além de esclarecer que, caso requerido, o TCU poderá fornecer sem custos as correspondentes cópias, de forma impressa;
 informar à Procuradoria da República no Estado do Ceará que, nos termos do parágrafo único do art. 62 da Resolução TCU 259/2014, os procuradores e membros do Ministério Público credenciados nesta Corte podem acessar os presentes autos de forma eletrônica e automática, ressalvados apenas os casos de eventuais peças classificadas como sigilosas, as quais requerem solicitação formal.
É o relatório.

não há.

Procurador Sergio Ricardo Costa Caribé.

TOMADA DE CONTAS ESPECIAL. PROGRAMA FARMÁCIA POPULAR. PREJUÍZOS DECORRENTES DA PRÁTICA DE ATOS NÃO CONSENTÂNEOS À LEGISLAÇÃO DO PROGRAMA. IRREGULARIDADE DAS CONTAS, CONDENAÇÃO EM DÉBITO E APLICAÇÃO DE MULTA.

TOMADA DE CONTAS ESPECIAL (TCE)

Secretaria de Controle Externo de Tomada de Contas Especial (SecexTCE).

Em exame, tomada de contas especial (TCE) instaurada pelo Fundo Nacional de Saúde/Ministério da Saúde (FNS/MS) em desfavor da empresária individual Sra. Valbia Valeria Lucas da Fonseca (CPF 008.230.183-26, CNPJ 17.587.568/0001-53) , em razão da aplicação irregular dos recursos do Sistema Único de Saúde (SUS) no âmbito do Programa Farmácia Popular do Brasil - Aqui Tem Farmácia Popular, no período de 14/4/2014 a 3/5/2016.
2. Auditoria realizada pelo Denasus identificou que o estabelecimento comercial causou prejuízo ao referido programa em decorrência de práticas contrárias às normas estabelecidas pelo Ministério da Saúde, no que tange (i) ao registro de dispensação de medicamentos sem apresentação de notas fiscais de aquisição; (ii) ao registro de dispensação de medicamentos em nome de pessoas falecidas; (iii) à não apresentação de cópia do cupom fiscal, vinculado e/ou receitas médicas solicitados; (iv)  ao registro de dispensação de medicamentos em nome de funcionários/responsáveis do estabelecimento, sem apresentação de documentação comprobatória; e (v) à apresentação de cupom fiscal, vinculado e/ou receitas médicas com irregularidades.
3. O dano apurado pelo órgão de fiscalização foi da ordem de R$ 517.234,48, em valores históricos.
4. No âmbito deste Tribunal, a responsabilização recaiu sobre a pessoa física da empresária, uma vez que as empresas individuais não possuem personalidade jurídica, conforme entendimento constante do voto condutor do Acórdão 2737/2013-TCU-Plenário (Rel. Min. José Jorge) .
5. Instada a apresentar alegações de defesa, conforme avisos de recebimento (peças 52 e 53) , a responsável quedou-se inerte, restando caracterizada sua revelia, nos termos do art. 12, § 3º, da Lei 8.443/1992.
6. A unidade técnica propôs, em uníssono, o julgamento pela irregularidade das contas da responsável, a condenação no débito apurado e a aplicação de multa. O Ministério Público junto ao TCU anuiu à proposta de mérito da unidade técnica.
7. Feito esse breve histórico, passo à análise de mérito destes autos.
8. De início, aplico à responsável os efeitos da revelia previstos no art. 12, § 3º, da Lei 8.443/1992, dando-se prosseguimento normal ao processo.
9. No mérito, acompanho as manifestações precedentes, cujas análises adoto como minhas razões de decidir. De fato, restaram caracterizadas as irregularidades apontadas, relacionadas aos prejuízos decorrentes do descumprimento das regras do Programa Farmácia Popular, e a responsabilidade da empresária envolvida, que se utilizou de recursos públicos sem a comprovação de sua regular aplicação.
10. Não está caracterizada nos autos a prescrição da pretensão punitiva deste Tribunal, motivo pelo qual proponho também a aplicação da multa prevista no art. 57 da Lei 8.443/1992. As irregularidades discutidas nestes autos ocorreram nos exercícios de 2014 a 2016 e o ato que determinou a citação foi expedido em 7/5/2021 (peça 47) , antes, portanto, do interregno de dez anos previsto no art. 205 do Código Civil, utilizado subsidiariamente por este Tribunal, conforme Acórdão 1441/2016-TCU-Plenário.
11. Com relação a eventual aplicação da Lei 9.873/1999 para o deslinde deste processo, destaco que a responsável foi notificada no âmbito interno desta tomada de contas especial, por intermédio de notificações datadas de 2017 e 2019 (peças 1, 2, 11 e 12) , antes, portanto, da fluência do prazo prescricional ali estabelecido (peças 19 a 32) .
12. Quanto à responsabilização nesta tomada de contas especial, permito-me fazer uma breve reflexão sobre o tema.
13.  Não há dúvidas, na jurisprudência desta Corte de Contas, que a empresa individual não tem personalidade diversa e separada do titular, constituindo-se como única pessoa com único patrimônio, tanto assim que é desnecessária a desconsideração da personalidade jurídica para a condenação de responsável empresário individual. Nesse sentido, os Acórdão 2386/2020-TCU-Primeira Câmara (relator Min. Augusto Sherman) , 4.476/2019-TCU-2ª Câmara (Min. Subst. Marcos Bemquerer) , 8.698/2019-TCU-2ª Câmara (relator Min. Aroldo Cedraz) , 3.201/2018-TCU-2ª Câmara (relator Min. Aroldo Cedraz) , 10.922/2016-TCU-2ª Câmara (Min. Subst. André de Carvalho) , 4.784/2014-TCU-1ª Câmara (Min. Benjamin Zymler) e 2.737/2013- TCU-Plenário (Rel. Min. José Jorge) , 1.563/2012-TCU-Plenário (Min. Subst. Marcos Bemquerer) , dentre outros.
14. Esse mesmo entendimento é espelhado na doutrina e jurisprudência pátrias, onde o empresário individual, conquanto esteja inscrito no Cadastro Nacional de Pessoas Jurídicas, não é considerado pessoa jurídica, pois equivale a um comerciante exercendo atos de comércio individualmente.
15. O Tribunal de Justiça de Santa Catarina explicou muito bem que o comerciante singular, vale dizer, o empresário individual é a própria pessoa física ou natural, respondendo os seus bens pelas obrigações que assumiu, quer sejam civis, quer sejam comerciais. A transformação de firma individual em pessoa jurídica é uma ficção do direito tributário, somente para o efeito do imposto de renda (Ap. cív. 8.447 - Lages, in Bol. Jur. ADCOAS, 18.878/73) 
16. Como o empresário individual não é considerado pessoa jurídica, seu patrimônio se confunde com o de seu empreendimento. Nesse sentido, o decidido pelo Superior Tribunal de Justiça - STJ no REsp 594.832/RO, relatora Min. Nancy Andrighi, na 3ª Turma, julgado em 28/06/2005 (DJ 01/08/2005, p. 443) , que invalidou doação feita pela empresa individual por falta de outorga uxória, conforme excerto da ementa do julgado, verbis:
Processual civil. Recurso especial. Ação rescisória. Agravo retido. Inviabilidade. Embargos de declaração. Não demonstração da omissão, contradição ou obscuridade. Patrimônio do empresário individual e da pessoa física. Doação. Invalidade. Ausência de outorga uxória.  Erro de fato. Tema controvertido. Violação a literal disposição de lei.
[...]
-Empresário individual é a própria pessoa física ou natural, respondendo os seus bens pelas obrigações que assumiu, quer civis quer comerciais.
- Indispensável a outorga uxória para efeitos de doação, considerando que o patrimônio da empresa individual e da pessoa física, nada mais são que a mesma realidade. Inválido, portanto, o negócio jurídico celebrado.
17. Menciono, ainda, outro julgado que também elucida bem a questão do patrimônio da empresa individual (Agravo de Instrumento AI 7923751 PR 0792375-1 - TJ-PR) :
Ementa: AÇÃO INTERPOSTA EM FACE DA FIRMA INDIVIDUAL. ARRESTO DOS BENS EM NOME DO TITULAR DA EMPRESA. POSSIBILIDADE. DESCONSIDERAÇÃO DA PERSONALIDADE JURÍDICA. NÃO APLICAÇÃO. PATRIMÔNIO DA FIRMA INDIVIDUAL QUE SE CONFUNDE COM O DA PESSOA FÍSICA. 
Conforme entendimento da doutrina e da jurisprudência a empresa individual é mera ficção jurídica, criada para habilitar a pessoa natural a praticar atos de comércio, com vantagens do ponto de vista fiscal. Nesse contexto, tem-se que a empresa individual, embora para fins tributários, seja considerada pessoa jurídica, fora desse plano ela é a própria pessoa física. Assim, o patrimônio de uma empresa individual se confunde com o de seu titular, admitindo-se, por consequência, o arresto dos bens em nome deste. Agravo de Instrumento provido.
18. Quanto à jurisprudência deste Tribunal, pelo que pude observar, não há uniformidade quanto à forma de condenar essa sociedade individual. Em alguns julgados, há a condenação tanto da sociedade empresária quanto do empresário individual. Em outros, somente a pessoa física é condenada ao pagamento do débito. 
19. Em todos os casos, entretanto, é observada a não aplicação de multa à firma individual e ao empresário individual, simultaneamente, de forma a não caracterizar o bis in idem, porquanto o patrimônio envolvido é único.
20. Em meus julgados, optei por condenar somente os empresários individuais, dada a confusão patrimonial existente entre o empresário e a firma individual, não vislumbrando motivos para a condenação solidária da empresa, até diante da ausência de personalidade jurídica desta última. 
21. Posteriormente, aquiescendo à preocupação externada pelo Min. Augusto Sherman no voto condutor do Acórdão 11855/2019-TCU-Primeira Câmara, de que a existência de um CNPJ para a firma individual, ainda que não importasse em personalidade jurídica distinta da do empresário, poderia resultar, talvez até por equívoco, em distinta propriedade de bens nos cadastros de entidades como bancos, cartórios e departamento de trânsito, passei a incluir nos acórdãos de minha relatoria, acolhendo proposta do MPTCU, os números do CPF e do CNPJ ao lado do nome do empresário individual, buscando, na mesma linha do acórdão acima mencionado, ampliar as buscas de bens em caso de eventual cobrança judicial posterior.
22. Mais recentemente, os Acórdão 5797/2020-TCU-Primeira Câmara e 1.089/2020-TCU-2ª Câmara defenderam a condenação solidária da empresa individual e do empresário, sempre com o intuito de conferir maior eficácia na busca de bens e no ressarcimento em fase de execução de dívida.
23. Nesse caso, onde o meu dilema era considerar as peculiaridades da empresa individual, a ausência de patrimônio distinto do empresário e a falta de personalidade jurídica, que justificariam, por questões de lógica jurídica, a condenação somente do empresário individual, ou a eventual possibilidade de frustrar, de algum modo, o ressarcimento ao erário, diante da ausência de menção no acórdão da empresa individual, ponderei que a recomposição do erário deveria ser minha maior preocupação, motivo pelo qual passei a acompanhar as propostas que condenavam solidariamente o empresário e a empresa individual.
24. No caso em exame, a unidade técnica somente procedeu à citação da empresária individual. Nessa hipótese, não parece adequado incluir na condenação a menção à empresa individual, ainda que com a pessoa física se confunda.
25. Em atenção ao princípio da economicidade, entendo que a melhor solução para resolver o problema suscitado no Acórdão 11855/2019-TCU-Primeira Câmara, neste caso concreto, será a inclusão do CNPJ ao lado do CPF da empresária individual, o que possibilitará a ampliação da busca pelos bens na fase de execução, sem que seja preciso retornar o processo à unidade técnica para notificar a empresa individual que, em última análise, não possui personalidade jurídica.
26. Por fim, acompanho a jurisprudência pacífica quanto à imposição de multa somente ao empresário individual.
	Dessa forma, em face da inexistência nos autos de documentos que afastem as irregularidades apontadas nestes autos, acompanho a proposta de encaminhamento oferecida pela unidade técnica, com apoio do MPTCU, e voto pela adoção da minuta de acórdão que trago à consideração deste colegiado.
TCU, Sala das Sessões, em 19 de outubro de 2021.
Ministro VITAL DO RÊGO 
Relator